最高法院刑事判決　　　　　　一○○年度台上字第三四○九號
上　訴　人　王志豪
　　　　　　趙　康
共　　　同
選任辯護人　辛銀珍律師
上列上訴人等因業務過失致人於死案件，不服福建高等法院金門
分院中華民國一００年一月二十五日第二審更審判決（九十九年
度上更(二)字第四號，起訴案號：福建金門地方法院檢察署九十三
年度偵字第六四號），提起上訴，本院判決如下：
    主  文
原判決撤銷，發回福建高等法院金門分院。
    理  由  
本件原判決認定：和發營造有限公司（下稱和發公司）於民國九
十二年十一月間承攬金門縣金沙鎮○○○○○段之「環島北路道
路改善工程」，上訴人趙康、王志豪分任該公司之工地主任、經
理，趙康為此工程全權負責人及工地安全衛生主管，王志豪負責
路面施作，並聽從趙康之指揮，二人均為從事工程營造業務之人
。九十二年十二月九日起，和發公司施作環島北路何厝往高坑段
工程時，上訴人二人應注意於路面刨除、完成鋪設柏油以前，須
在路面中線高低差處，設置護欄、拒馬、交通錐、警示燈或其他
足以阻隔或警告之安全設施，以避免意外事故發生，當時並無不
能注意之情事，竟疏未設置相關阻隔及警告標誌，於同年十二月
十三日夜間，即有其他騎士因該段道路刨除，行走困難，而逆向
行駛致發生車禍，趙康知悉後，指派王志豪至工地現場設置安全
及警告標誌，王志豪仍未前往設置交通錐及警告標誌。迨同年十
二月十四日上午六時十五分許，王克府（已處有期徒刑三月，緩
刑二年確定）駕駛WZS—780號機車，搭載其妻許能娥及載運海蚵
（機車腳踏板各有三斤已開及未開之海蚵），由金沙鎮何厝往高
坑方向行駛，至何厝路段，見路面刨除，難以行駛，即駛入尚未
刨除路面之對向車道，於駛經已鋪柏油之右側車道（即原車道）
時，乍見對向有自用小貨車迎面而至，乃急駛回原車道，惟因兩
車道間有約七公分之高低落差（原車道已新鋪柏油，比對向車道
高），施工單位又未設置交通錐、拒馬、警告標誌與警示燈等安
全設施，王克府因同時搭載許能娥及海蚵，又未注意此高低差，
致操控失當，人車倒地，許能娥頭部右側撞擊地面而顱內出血，
經送醫急救，至同日十一時四十二分許不治死亡等情。因而撤銷
第一審關於上訴人二人部分之科刑判決，改判仍論處上訴人二人
從事業務之人，因業務上之過失致人於死罪刑。固非無見。
惟查：(一)、刑事訴訟法第一百五十九條之五第一項規定，被告以
外之人於審判外之陳述，雖不符同法第一百五十九條之一至第一
百五十九條之四之規定，而經當事人於審判程序同意作為證據，
法院審酌該言詞陳述或書面陳述作成時之情況，認為適當者，亦
得為證據。第二項規定當事人、代理人或辯護人於法院調查證據
時，知有第一百五十九條第一項不得為證據之情形，而未於言詞
辯論終結前聲明異議者，視為有前項之同意。依此規定，法院如
認該傳聞證據欠缺適當性，仍可予斟酌而不採為證據。從而，是
否符合前開要件，事實審法院應衡酌該等陳述筆錄作成之外部狀
況，就該等陳述適當性與否為整體之考量判斷，並於理由內為必
要之說明，否則即有理由不備之違誤。王志豪始終抗辯其僅於施
工時負責刨除、舖設路面等工作，非施工時段應由整個工程之工
地主任及安全衛生主管負責，本件事故發生在例假日不施工之清
晨六點許，不應由其負責等語。原判決則依憑趙康之警詢供述：
系爭工程路段夜間安全措施之設置，由王志豪負責，由其（趙康
）本人負責檢查等語，作為王志豪有設置安全措施之義務之依據
（見原判決第二十一頁第二十一行以下），然僅於理由欄記載「
關於證據能力部分：經查被告二人與其辯護人於本院準備程序時
，對於檢察官起訴書所提出證據部分均表示對於證據能力不爭執
等語在卷」（見原判決第三頁倒數第九行以下），既未說明起訴
書所提證據中，例如趙康之警詢陳述等是否有證據能力，亦未
明如何審酌該警詢陳述作成之情況，認為適當之情形，即援引趙
康於警詢中不利於王志豪之上揭陳述為證據，自有理由不備之違
法。又原判決尚採非檢察官起訴書所提或第一審判決所載之諸多
證據，如許能娥之病歷紀錄、交通部中央氣象局編印「中華民國
九十二年日出日沒時刻表」、監工單位日報表、施工單位日報表
、九十二年十二月份「環島北路道路改善工程（高坑至沙美）」
施工日報表影本與監工日報表影本等資料為論罪之依據。上訴人
與其原審辯護人就此等審判外書面陳述之證據能力，均回答「同
前所述」（見原審更二卷第一六六至一七九頁），然彼等以前似
未就此等證據之證據能力有何言詞或書面意見，原判決未說明此
等證據如何得作為證據之理由，即予採用，亦有可議。(二)、依卷
內資料，上訴人抗辯例假日不施工，應保持交通順暢安全，即道
路要開放通行等語，且「環島北路道路改善工程（高坑至沙美）
」施工計畫書記載「例假日期間不施工，保持交通順暢安全」（
見警卷第一八０頁），而九十二年十二月十三日、十四日為星期
六、星期日之例假日，為公眾週知之事實，另證人即金沙鎮公所
建設課承辦人陳宇倫證稱施工計畫書第四章交通維持計畫，其中
有記載例假日期間不施工，保持交通順暢安全，所謂例假日期間
不施工是指星期六、星期日不施工等語。上情如果無誤，則九十
二年十二月十三日及十四日似不施工，原判決卻認定事發當日（
即九十二年十二月十四日）仍係施工日，警員黃武智於九十二年
十二月十四日上午至現場拍攝所見之路旁二個交通錐，係當日要
施工時才放置，並據此認定彼等未設置交通錐（見原判決第十二
頁第十三行以下），即與卷內訴訟資料不符，有理由矛盾之違失
。(三)、原判決之事實認定九十二年十二月十三日夜間，另二位機
車騎士於該施工路段附近因逆向行駛發生車禍後（按即第一審法
院九十三年度交易字第八號公共危險案，飲酒後之陳怡成與亦飲
酒且逆向行駛之黃火生對撞受傷），趙康即指示王志豪至該路段
設置交通錐及警告標誌，王志豪竟未前往設置交通錐及警告標誌
等情（見原判決第二頁倒數第十四行以下），於理由引述趙康之
證言：「（92.12.14日有無過去到現場？）下午有過去，沒有看
到交通錐與護欄，我有問王志豪，為何沒有安全措施」、「……
我去看之前有問過王志豪，有無高低差安全措施，要豪下班後，
去中線作標誌……」、「（你交代王志豪放交通錐有無追蹤？）
……當時晚上有打電話問他有無放，他說有」等語，作為王志豪
有依趙康指示設置安全設施之義務，及趙康確有指示王志豪於本
件事發前一日夜間前往放置交通錐之依據（見原判決第二十二頁
第十六行以下）。然趙康上揭所云已指示王志豪前往放置交通錐
者，究係九十二年十二月十四日清晨本件車禍發生後指示，或九
十二年十二月十三日夜間另案車禍發生後即指示？尚非明確，此
與王志豪有無設置安全設施之義務及罪責成立與否攸關，原審未
予究明，即行判決，亦屬調查職責未盡。本件實情如何，仍待調
查釐清，以期適法。上訴意旨指摘原判決不當，非無理由，應認
仍有撤銷發回更審之原因。
據上論結，應依刑事訴訟法第三百九十七條、第四百零一條，判
決如主文。
中    華    民    國  一○○  年    六    月  二十三  日
                      最高法院刑事第十一庭
                          審判長法官  賴  忠  星  
                                法官  呂  丹  玉  
                                法官  吳      燦  
                                法官  蔡  名  曜  
                                法官  葉  麗  霞  
本件正本證明與原本無異
                                      書  記  官  
中    華    民    國  一○○  年    六    月  二十八  日
                                                      Ｅ